---
title: "Laboratório 1 - Análise TCT"
subtitle: "EST5107 - Modelos de variáveis latentes"
author: "Thiago Ferreira Miranda - 11925711"
date: "São Carlos, 14/08/2023"
header-includes:
   - \usepackage[portuguese,ruled]{algorithm2e}
   - \usepackage{booktabs}
   - \usepackage{sectsty} 
   - \usepackage{indentfirst}
   - \usepackage{multirow}
   - \usepackage{caption} \captionsetup[table]{name=Tabela}
   - \usepackage{pdflscape}
   - \usepackage{setspace} \onehalfspacing
geometry: "left=2cm,right=2cm,top=2cm,bottom=2cm"
output: 
  pdf_document:
    number_section: true
indent: true
---


```{r setup, include=FALSE}
def.chunk.hook  <- knitr::knit_hooks$get("chunk")
knitr::knit_hooks$set(chunk = function(x, options) {
  x <- def.chunk.hook(x, options)
  ifelse(options$size != "normalsize", paste0("\n \\", options$size,"\n\n", x, "\n\n \\normalsize"), x)
})
knitr::opts_chunk$set(
  echo = FALSE,
  warning=FALSE,
  message=FALSE, 
  comment=">",
  prompt=T,
  fig.align='center',
  size="small")


options(
  scipen=999,
  knitr.kable.NA = '',
  knitr.table.bottomrule = "\\specialrule{.3pt}{0pt}{1pt}\\specialrule{.3pt}{0pt}{0pt}",
  knitr.table.toprule    = "\\specialrule{.3pt}{0pt}{1pt}\\specialrule{.3pt}{0pt}{0pt}",
  knitr.table.midrule    = "\\specialrule{.3pt}{0pt}{1pt}")


options(
  scipen=999,
  knitr.kable.NA = '',
  knitr.table.bottomrule = "\\specialrule{.3pt}{0pt}{1pt}\\specialrule{.3pt}{0pt}{0pt}",
  knitr.table.toprule    = "\\specialrule{.3pt}{0pt}{1pt}\\specialrule{.3pt}{0pt}{0pt}",
  knitr.table.midrule    = "\\specialrule{.3pt}{0pt}{1pt}")


if(!require(kableExtra)) install.packages("kableExtra"); library(kableExtra)
if(!require(tidyverse)) install.packages("tidyverse"); library(tidyverse)


```
\allsectionsfont{\centering}
# Resumo {-}

*Este trabalho busca consolidar conhecimentos da Teoria Clássica dos Testes (TCT) analisando itens de três testes: a prova de matemática do Exame Nacional do Ensiono Médio (ENEM) do ano de 2022; a prova matemática do CRESCER de 1998; e o estudo comparativo de professores espanhóis e peruanos de educação primária em relação à Estatística.*


\allsectionsfont{\raggedright}
# Introdução

Segundo Anjos e Andrade (2012), diversos pesquisadores em diferentes áreas de atuação têm direcionado esforço na busca da identificação de características que possam estar presentes em indivíduos, mas não podem ser medidas diretamente (sendo estas variáveis não observadas), as quais são comumente denominadas de traço latente, e assim desenvolver de índices, escalas apropriadas para seu enquadramento. Alguns exemplos de tais características são: nível de qualidade de vida, proficiência em matemática, grau de depressão, dentre outros. Neste tocante, a Teoria Clássica dos Testes (TCT) utiliza foi pioneira ao apresentar, além da avaliação via pontuação total do teste ou escore total, algumas medidas para avaliar a qualidade do instrumento de medida.

Este trabalho tem como objetivo analisar três instrumentos de medida por meio da lente da Teoria Clássica dos Testes. Ao empregar essa abordagem, pretende-se examinar a qualidade e a consistência dos instrumentos escolhidos.


\allsectionsfont{\raggedright}
# Métodos

\subsection{Exame Nacional do Ension Médio}
O Exame Nacional do Ensino Médio (ENEM) foi criado pelo Ministério da Educação (MEC), onde sua primeira aplicação ocorreu em 1998. A implementação do referido exame teve como um dos objetivos avaliar o desempenho dos alunos após a conclusão o Ensino Médio, para poder contribuir na melhoria da educação do país. E atualmente, o ENEM tem sido um importante mecanismo na implementação da reforma do Ensino Médio. \cite{CASTROeTIEZZI}

No início de sua aplicação, em 1998, o ENEM utilizava o método da Teoria Clássica dos Testes (TCT) para realizar a avaliação da competência dos estudantes em relação às áreas de conhecimento aplicados no referido exame. A TCT teve como objetivo verificar a habilidade do estudante, no qual a análise da competência e a interpretação dos dados se deram com os resultados relacionados à prova como um todo. \cite{PASQUALI}

Com o passar dos anos, o ENEM passou a ser utilizado no critério da seleção de bolsas no Programa Universidade para Todos (Prouni) e, logo em seguida, os resultados obtidos pelo exame passaram a ser utilizados como forma de seleção para o ingresso no ensino superior em várias universidades do país (TAVARES, 2010). Por conta disso, o ENEM reformulou sua metodologia, passando a utilizar a Teoria de Resposta ao Item (TRI). Após algumas mudanças, o ENEM passou a ter 180 questões, juntamente com uma redação, no qual as questões são divididas em quatro áreas do conhecimento: Linguagens, Códigos e suas Tecnologias, Matemática e suas Tecnologias, Ciências da Natureza e suas Tecnologias e Ciências Humanas e suas Tecnologias. 

Este trabalho realiza a análise via TCT apenas da área de Matemática e suas Tecnologias para a aplicação regular do ano de 2022.


\subsection{Teoria clássica dos testes}

Como mencionado na seção introdutória, a teoria clássica dos testes tem como foco o escore obtido no teste como referência de medida utilizada na comparação entre os indivíduos participantes dos grupos observados. Na teoria clássica dos testes, além do número total de acertos, podem ser utilizadas algumas medidas para se avaliar a qualidade do instrumento de medida. Algumas dessas medidas são: o coeficiente de correlação ponto-bisserial, o coeficiente de correlação bisserial e o coeficiente alfa de Cronbach.


\subsubsection{Índice de dificuldade}
Proporção de acertos do itens, valor que varia de 0 a 1. Espera-se que o instrumento de medida seja composto por itens com dificudades variádas. 

\begin{equation}
Diff = \frac{\sum^{N}_{i=1} I_i}{N}
\end{equation}

em que,

$I_i$ é a variável indicadora que assume 1 quando o item é respondido corretamente pelo respondente $i$ e 0, caso contrário;

$N$ é a quantidade total de respondentes;

$\sum^{N}_{i=1} I_i$ é a soma de resposta corretas no item.


\subsubsection{Índice de discriminação}
Diferença entre a proporção de acerto do grupo de 33% dos respondentes com os escores mais altos e a proporção de acerto do grupo de 33% dos respondentes com os escores mais baixos. Com valores podendo variar de -1 a 1. Espera-se que este índice seja positivo, aferindo que respondentes com escores mais altos tem maior facilidade com o item que respondentes com escores mais baixos.


\subsubsection{Coeficiente de correlação ponto-bisserial}

O coeficiente de correlação ponto-bisserial ($\rho_{pb}$) é a correlação de Pearson entre uma variável dicotômica e o escore do teste e, é definido por:

\begin{equation}
\rho_{pb} = \frac{\bar{X}_A - \bar{X}_T}{S_T}\sqrt{\frac{p}{1-p}}
\end{equation}

em que,

$\bar{X}_A$ é a média dos escores dos respondentes que acertaram o item;

$\bar{X}_T$ é a média global dos escores do teste;

$S_T$ é o desvio padrão do teste;

$p$ é a proporção de respondentes que acertaram o item.


\subsubsection{Coeficiente de correlação bisserial}

O coeficiente de correlação bisserial ($\rho_{b}$) é uma medida de associação entre uma variável dicotomizada e uma variável contínua e, é definido por:

\begin{equation}
\rho_{b} = \rho_{pb}\frac{\sqrt{p(1-p)}}{h(p)}
\end{equation}

em que,

$\rho_{pb}$ é a correlação ponto-bisserial;

$p$ é a proporção de respondentes que acertaram o item;

$h(p)$ é o valor da densidade da distribuição normal padrão no ponto em que a área da curva à esquerda deste ponto é igual a $p$.


\subsubsection{Coeficiente alfa de Cronbach}

O coeficiente alfa de Cronbach é utilizado para medir a consistência interna do instrumento de medida e, é definido por:

\begin{equation}
    \alpha = \frac{n}{n-1}\Big(1 -  \frac{\sum{s_{i}^{2}}}{s_{T}^{2}}\Big)
\end{equation}

em que,

$n$ é o númenro de itens;

$\sum{s_{i}^{2}}$ é soma das variâncias dos $n$ itens;

$s_{T}^{2}$ é a variância global dos escores dos testes.

Esse coeficiente varia de 0 a 1. Quanto mais próximo de 0 menor a consistência e quanto mais próximo de 1 maior a consistência do teste.

\allsectionsfont{\raggedright}
# Resultados

```{r Análise Clássica ENEM, echo = FALSE, results = 'asis', warning = F}
load("C:/Users/Thiago Miranda/Documents/projects/EST5107-modelos-de-variaveis-latentes/lab/tct_enem.RData")

tct_enem <- tct_enem |> 
  mutate(across(where(is.numeric), round, 2)) |> 
  mutate(across(where(is.numeric), format, nsmall = 2))

mynames <- c("\\multirow{1}{*}[0pt]{Item}","\\multirow{1}{*}[0pt]{Dificuldade}","\\multirow{1}{*}[0pt]{Discriminação}","\\multirow{1}{*}[0pt]{Desvio-Padrao}","Correlação Ponto-Bisserial","Correlação Ponto-Bisserial Sem","Correlação Bisserial","Correlação Bisserial Sem","\\multirow{1}{*}[0pt]{Alpha Sem}")


tct_enem$Discriminacao <- cell_spec(tct_enem$Discriminacao,color=ifelse(as.numeric(tct_enem$Discriminacao)<0.2,"red","black"))
tct_enem$CorrelacaoPontoBisserial <- cell_spec(tct_enem$CorrelacaoPontoBisserial,color=ifelse(as.numeric(tct_enem$CorrelacaoPontoBisserial)<0.2,"red","black"))
tct_enem$CorrelacaoPontoBisserialSem <- cell_spec(tct_enem$CorrelacaoPontoBisserialSem,color=ifelse(as.numeric(tct_enem$CorrelacaoPontoBisserialSem)<0.2,"red","black"))
tct_enem$CorrelacaoBisserial <- cell_spec(tct_enem$CorrelacaoBisserial,color=ifelse(as.numeric(tct_enem$CorrelacaoBisserial)<0.2,"red","black"))
tct_enem$CorrelacaoBisserialSem <- cell_spec(tct_enem$CorrelacaoBisserialSem,color=ifelse(as.numeric(tct_enem$CorrelacaoBisserialSem)<0.2,"red","black"))
tct_enem$AlphaSem <- cell_spec(tct_enem$AlphaSem,color=ifelse(as.numeric(tct_enem$AlphaSem)>0.7216419,"red","black"))



tct_enem <- tct_enem |>
  #round(2)|>
  kableExtra::kbl(format = "latex",linesep="", escape = F,row.names=F,align="c",col.names=mynames,digits = 2) |> 
  column_spec(1:8,width="1.5cm",latex_valign = "m") |> 
  row_spec(c(26,30,32),background="#BBBBBB",bold=T)

cat(c("\\begin{table}[h] \\caption{Estatística dos itens de Matemática do ENEM 2022 via teoria clássica dos testes.} \\centering \\tiny",tct_enem,"\\end{table}"))
```


```{r Análise Clássica CRESCER, echo = FALSE, results = 'asis', warning = F}
load("C:/Users/Thiago Miranda/Documents/projects/EST5107-modelos-de-variaveis-latentes/lab/tct_mathb.RData")

tct_mathb <- tct_mathb |> 
  mutate(across(where(is.numeric), round, 2)) |> 
  mutate(across(where(is.numeric), format, nsmall = 2))

mynames <- c("\\multirow{1}{*}[0pt]{Item}","\\multirow{1}{*}[0pt]{Dificuldade}","\\multirow{1}{*}[0pt]{Discriminação}","\\multirow{1}{*}[0pt]{Desvio-Padrao}",
             "Correlação Ponto-Bisserial","Correlação Ponto-Bisserial Sem","Correlação Bisserial","Correlação Bisserial Sem","\\multirow{1}{*}[0pt]{Alpha Sem}")


tct_mathb$Discriminacao <- cell_spec(tct_mathb$Discriminacao,color=ifelse(as.numeric(tct_mathb$Discriminacao)<0.2,"red","black"))
tct_mathb$CorrelacaoPontoBisserial <- cell_spec(tct_mathb$CorrelacaoPontoBisserial,color=ifelse(as.numeric(tct_mathb$CorrelacaoPontoBisserial)<0.2,"red","black"))
tct_mathb$CorrelacaoPontoBisserialSem <- cell_spec(tct_mathb$CorrelacaoPontoBisserialSem,color=ifelse(as.numeric(tct_mathb$CorrelacaoPontoBisserialSem)<0.2,"red","black"))
tct_mathb$CorrelacaoBisserial <- cell_spec(tct_mathb$CorrelacaoBisserial,color=ifelse(as.numeric(tct_mathb$CorrelacaoBisserial)<0.2,"red","black"))
tct_mathb$CorrelacaoBisserialSem <- cell_spec(tct_mathb$CorrelacaoBisserialSem,color=ifelse(as.numeric(tct_mathb$CorrelacaoBisserialSem)<0.2,"red","black"))
tct_mathb$AlphaSem <- cell_spec(tct_mathb$AlphaSem,color=ifelse(as.numeric(tct_mathb$AlphaSem)>0.4814725,"red","black"))



tct_mathb <- tct_mathb |>
  #round(2)|>
  kableExtra::kbl(format = "latex",linesep="", escape = F,row.names=F,align="c",col.names=mynames,digits = 2) |> 
  column_spec(1:8,width="1.5cm",latex_valign = "m") |> 
  row_spec(c(2,9),background="#BBBBBB",bold=T)

cat(c("\\begin{table}[h] \\caption{Estatística dos itens de Matemática CRESCER 1998 via teoria clássica dos testes.} \\centering \\tiny",tct_mathb,"\\end{table}"))
```



\begin{landscape}
```{r Análise Clássica Atitudes, echo = FALSE, results = 'asis', warning = F}
load("C:/Users/Thiago Miranda/Documents/projects/EST5107-modelos-de-variaveis-latentes/lab/tct_atitudes.RData")

tct_atitudes <- tct_atitudes |> 
  mutate(across(where(is.numeric), round, 2)) |> 
  mutate(across(where(is.numeric), format, nsmall = 2))

tct_atitudes <- tct_atitudes |>
  #round(2)|>
  kableExtra::kbl(format = "latex",linesep="", escape = F,row.names=F,align="c",digits = 2)# |> 
  #column_spec(1:8,width="1.5cm",latex_valign = "m") #|> 
  #row_spec(c(2,9),background="#BBBBBB",bold=T)


cat(c("\\begin{table}[h] \\caption{Estatística dos itens de Atitudes em Estatística via teoria clássica dos testes.} \\centering \\tiny",tct_atitudes,"\\end{table}"))
```

\end{landscape}







\allsectionsfont{\raggedright}
# Discussão de resultados


\newpage
\allsectionsfont{\raggedright}
# Referências

\begin{thebibliography}{9}
\bibitem{Andrade, Tavares e Valle (2000)}
ANDRADE, D. F.; TAVARES, H. R.; VALLE, R. C \emph{Teoria da resposta ao item: conceitos e aplicações}. São Paulo : ABE - Associação Brasileira de Estatística, 2000.

\bibitem{AndradeeTavares}
ANJOS, A.; ANDRADE, D. F. \emph{Teoria de Resposta ao Item com o uso do R}. In: Simpósio Nacional de Probabilidade e Estatística, 2012. 

\bibitem{R (2022)}
R CORE TEAM. \emph{R: A language and environment for statistical computing}. R Foundation for Statistical Computing, Vienna, Austria. 2023, URL https://www.R-project.org/.

\bibitem{CASTROeTIEZZI}
CASTRO, M. H. G.; TIEZZI, S. \emph{A reforma do ensino médio e a implementação do Enem no Brasil. In: Os desafios da educação no Brasil}. 1. ed. Rio de Janeiro: Nova Fronteira, 2005. p. 113-140.

\bibitem{PASQUALI}
PASQUALI, L. \emph{Psicometria}. Revista da Escola de Enfermagem da USP, v.43, p. 993-994,2009.

\bibitem{TAVARES}
TAVARES, H. R. \emph{A Prova dos Nove da Educação Brasileira}. Jornal Beira do Rio. Belém, PA, 2010. n. 130. Nov/2010.

\end{thebibliography}